台灣高等法院台中分院刑事判決　　　　　　　　　　九十年度上訴字第二一八三號
　　上　訴　人
　　即　被　告　丁○○
　　選任辯護人　劉鴻基
右上訴人因誣告案件，不服臺灣台中地方法院九十年度訴字第二０三六號中華民國九
十年十月二十九日第一審判決（起訴案號：臺灣台中地方法院檢察署九十年度偵字第
九七二０號），提起上訴，本院判決如左：
      主  文
原判決撤銷。
丁○○無罪。
      理  由
一公訴意旨略以：緣告訴人乙○○與戊○○原係夫妻，而戊○○與被告丁○○仍自
    民國八十七年九月間起，在台中市○○區○○路一段光西巷四八號同居（戊○○
    涉嫌妨害家庭部分，因撤回告訴，業經檢察官為不起訴處分確定，丁○○妨害家
    庭部分則經本院判處有其徒刑四月確定，並於八十九年二月二十一日易科罰金而
    執行完畢）。乙○○於八十七年十一月二十九日凌晨四時二十分許，夥同其兄及
    徵信社人員至上址捉姦，並當場查獲戊○○留宿於該處，乃向台中市警察局第五
    分局東山派出所提出妨害家庭之告訴。詎丁○○因妨害家庭案件經判決有罪確定
    ，心有未甘，明知乙○○等人並無強押丁○○至戊○○所留宿之房間門口拍照，
    且未隨意搜索丁○○居所之物品並將丁○○之私人化妝品拿至戊○○房間梳妝台
    放置後予以拍照，亦無強押丁○○至台中市警察局第五分局東山派出所製作筆錄
    等妨害自由情事，竟意圖使乙○○受刑事處分，於八十九年一月十日具狀向台灣
    台中地方法院檢察署提出乙○○妨害自由之告訴，誣指乙○○涉有上揭妨害自由
    之犯行。嗣該案經台灣台中地方法院檢察署檢察官調查後，認乙○○並無上開犯
    行，乃於八十九年二月十七日以八十九年度偵字第一三三一號、第一六一七號為
    不起訴處分確定，因認被告涉有刑法第一百六十九條第一項之誣告罪嫌云云。
二、按犯罪事實應依證據認定之，無證據不得推定其犯罪事實；又不能證明被告犯罪
    或其行為不罰者，應諭知無罪之判決，刑事訴訟法第一百五十四條第三百零一
    條第一項分別定有明文。又認定犯罪事實所憑之證據，無論其為直接或間接證據
    ，在訴訟上之證明均須於通常一般之人均不致有所懷疑而得確信其為真實之程度
    ，始得據為有罪之認定，倘其證明尚未達到此一程度而有合理之懷疑存在，以致
    無從形成對被告不利之確信時，依據罪疑利益歸於被告之法則，即應儘先為有利
    被告之判斷，不得徒憑主觀上之臆測遽行排除有利於被告之可能，最高法院七十
    六年臺上字第四九八六號著有判例足參。次按刑法第一百六十九條第一項之誣告
    罪之成立，須意圖他人受刑事或懲戒處分，向該管公務員誣告者，自以告訴、告
    發人所訴被訴人之事實必須完全出於虛構為要件，若有出於誤會或懷疑有此事實
    而為申告，以致不能證明其所訴事實為真實，縱被訴人不負刑責，而告訴、告發
    人本缺乏誣告之故意，亦難成立誣告罪名，最高法院著有四十四年臺上字第八九
    二號判例可資參照；意即本罪須行為人對於所申告之事實，明知其為虛偽，而有
    故意構陷情形始成立，若以為有此嫌疑，或事出有因，僅對事實張大其詞，或所
    告尚非全然無因，只以缺乏積極證明，致被誣告之人不受刑事之訴追，或因誤解
    法律，認定他人之行為構成犯罪，而據實申告者，均不得遽指為誣告。復誣告罪
    之成立，既以意圖他人受刑事處分虛構事實而向該管公務員申告犯罪為其要件，
    故其所訴事實，雖不能證明係屬實在，而在積極方面尚無證據證明其確係故意虛
    構者，仍不能以誣告罪論處，最高法院四十六年臺上字第九二七號亦著有判例可
    資參照。
三、公訴意旨認被告涉有誣告罪嫌，係以：(1)依證人即管理員丙○○之證述，當日告
    訴人乙○○有與六個人至該處抓姦，有大小聲，但無吵架、打架情事，亦無強拉
    被告及戊○○二人至車內前往派出所製作筆錄情事。(2)承辦妨害家庭案件之警員
    廖本善證稱：製作筆錄時，被告及戊○○未提及被強制拉到派出所情事，身上亦
    未發現有被拉、被打痕跡。(3)依妨害家庭案所示被告相片，並無被強拉在戊○○
    房門口拍照情事，且身上亦無被強制痕跡。(4)被告係於妨害家庭案件被判決確定
    後，始提起妨害自由告訴，其動機可疑等情為其論據。訊據被告堅決否認有誣告
    犯行，辯稱：I依被告八十九年一月十日告訴狀所示，被告並未指訴告訴人強押
    伊與戊○○至派出所製作筆錄。II原審認定之追加告訴之九十年三月五日偵訊筆
    錄，係告訴人告訴被告涉有誣告罪嫌，被告所為答辯，斯時妨害自由案業據不起
    訴處分確定。III由被告與告訴人電話對話錄音，足證告訴人及其同夥確有妨害自
    由情事，被告並無虛構等語。
四、本院查：
  (一)被告丁○○於八十九年一月十日對告訴人乙○○提出妨害自由罪嫌刑事告訴狀內
    容（中檢八九偵一六一七號卷第五頁）載明：「緣被告乙○○於八十七年十一月
    廿九日凌晨四時廿分許未經告訴人之同意，竟夥同其兄及五位假冒便衣刑警之徵
    信人員由側門撬開門鎖，衝上三樓，徵信人員並假稱是『警察』而強拉告訴人至
    房東戊○○（被告乙○○之夫）所保留未出租之房間門口拍照；又被告所夥同假
    冒警員之徵信人員甚而隨意搜索告訴人居所之物品並將告訴人之私人化妝品拿至
    戊○○之房間放置梳粧台照相，意圖假造告訴人有妨害家庭罪嫌之證據，更於假
    造一切證據後強押告訴人至該等假冒警員之車，聲稱到警局作筆錄，待告訴人查
    覺其等係假冒警員時拒絕上車，被告竟與其兄及五名徵信人員強行留置告訴人，
    限制告訴人行動，此有告訴人居住別墅之管理員丙○○及現場台中市第五分局東
    山派出所警員廖本善二人可資傳證」等語，是其告訴妨害自由內容略為：I強拉
    被告至戊○○房間門口拍照。II隨意搜索被告房間內物品，並將私人化妝品拿到
    戊○○房間，放置梳妝台上拍照。III強押被告至告訴人同夥車輛，被告拒絕上車
    ，竟強行留置被告，限制自由等情。
  (二)案發當時在場相關人員之供述證據及被告與告訴人之電話錄音譯文
  (1)告訴人乙○○八十七年十一月廿九日警訊時指稱（中檢八八偵三七號卷，妨害家
    庭案卷）：「我是於民國八十七年十一月廿九日四時廿分與我哥哥洪琮有至台中
    市北屯區大坑里光西巷四十八號抓姦，當時我從後門進入該屋（未上鎖），我與
    哥哥即上三樓，便發現戊○○、丁○○共處一室，我扣臥室房門，是由丁○○開
    門，開門後我先生著內衣褲睡於床上，丁○○則著紅色休閒服」等語。另於九十
    年十月十五日原審審理時稱：「案發當天，陪我去抓姦的人是我的朋友，不是徵
    信社的人。當日警員前後是去二次，但是否同一警員我不知道。卷內的照片是第
    二次拍照的。照片裡面的人頭是否是被告我看不清楚。當天做完筆錄後，我、我
    哥哥、那些人有回去商談問題。我有聽到我朋友有說她去拿衛生紙的時候被告丁○○有打她。我沒有向丁○○說鄭手傷是他自己受傷，不是我們弄傷的。我有說
    抓姦本來就是要照相、錄音，否則要怎麼抓」等語。
  (2)證人即告訴人乙○○之兄洪琮有於八十七年十一月廿九日警訊時（中檢八八偵三
    七號卷，妨害家庭案卷）供稱：「因我妹妹乙○○懷疑我妹婿有外遇，故請我與
    她於八十七年十一月廿九日四時廿分共同前往台中市北屯區大坑里光西巷四十八
    號，當時由我妹妹扣房門，約五分鐘後由丁○○開門，戊○○著內衣褲睡於床上
    ，丁○○著紅色休閒服」等語。
  (3)證人即現場處理警員廖本善於原審九十年九月七日審時證稱：「當天凌晨二點多
    ，乙○○到派出所去要我們陪同去抓姦，之後我有經過管理員同意進去，但沒有
    搜索票，他們不同意搜索、開門，所以我們第一次就沒有進去。後我們回派出所
    。第二次是她們自己到派出所的，時間約在凌晨四時多，是乙○○一大群過來的
    ，到派出所製作筆錄，當時有乙○○、戊○○、丁○○、洪琮有及二位不詳姓名
    者。當時丁○○沒有向我們說她是被強押或自願、被迫來製作筆錄的。當時戊○○、乙○○二人身上沒有被抓的痕跡。當時是他們自己進入派出所，丁○○也是
    自己走進來的，不是被架住，也沒有看到她受傷，假如有看到我會叫他去驗傷。
    丁○○當時也沒有抱怨說被強押過來或是違法拘提」等語。
  (4)證人戊○○於九十年十月十五日原審審理時證稱：「我自己睡一個房間，他們強
    迫拍照。他們是要找人，莫名其妙進來就拍照，強行搜索。他們另一夥人到被告
    的房間去強行拉被告過來照相，我就阻止被告到我房間，因恐怕落入陷阱。當天
  有人把被告的化妝品拿到我房間擺設、拍照，我的房間原來有無被告的化妝品我
    不知道，我是借住而已，房間是我租給被告的。告訴人與其哥哥、另四男一女，
    到場時，有自稱是便衣警察，後來才知道是徵信社。告訴人與徵信社的人把我押
    去下地下室，我懷疑、怕被打就上來，徵信社的人像流氓。之後我衝到警衛室，
    我請求警衛室報警，之後告訴人等人有人強押我和被告到警衛室的側門。他們押
    走我，警察來了，我和被告自願去警察局。他們強押我時，我板著椅子，我手有
    受傷，但沒有去驗傷，沒有提出告訴。警員來了後，我有向警察表示他們假冒警
    察強押我。我和被告是因警察來了，我們比較放心，所以我和被告乘坐警車去派
    出所，我和被告是坐後座，我們是自願上去的，不是告訴人強押我們的。製作筆
    錄時，有一名女子揚言有被被告咬傷，並說要向被告提出告訴。當日做完筆錄後
    ，我有與告訴人、其兄、另四男一女回去光西巷四八號，一起協商，他們也拿名
    片給我，我才知道是徵信社。所以第二次是自願回去的，第一次是他們強押的。
    我們協商很久，本來達成協議，後來又反悔。回去協商時，被告沒有一起回去，
    因不想傷害她，所以才由上述這些人一起回去」等語。
  (5)證人即案發社區管理員丙○○於九十年十月十五日原審審理時證稱：「案發當天
    ，管區警員廖、傅有陪同告訴人等一批人，有要求我讓他們進入社區。但我問進
    去做什麼，我有讓他們進去。二位管區警員回去之後，有再來，所以他們警員前
    後來了二次，第一次來了之後又回去，第二次來的時間我不知道，我看到一個進
    來，另一個沒有進來，但是否是第一次來的警員我不知道，戊○○他有進來警衛
    室叫我報警。是戊○○一個人走進來的，不是被強押的，之後其中有一個人進入
    警衛室強拉戊○○出去，但警察剛好到場，所以我就沒有報警。當時我人在警衛
    室，有聽到被告和其他的人在說話，但沒有喊救命，且說話的口氣如何我沒有聽
    清楚。警員第二次來的時候，告訴人等人有拍照，我有聽到一個警員說不要照」
    等語。
  (6)被告於本院調查時，提出伊與告訴人乙○○於九十年九月三日之對話錄音帶及譯
    文，嗣經本院當庭播放勘驗結果：告訴人陳稱確係伊與被告之對話無誤，對話內
    容包括有：「（被告）事實上那天你們那麼多人，強拉我去照像，那都是事實，
    我沒有誣告你，我沒有誣告你，不然的話，我們兩個可以去發誓說『你們都沒有
    強拉我、限制我』，那天我還要去看小孩，你們也不讓我進去。（洪）我跟你講
    ，在法庭上你在妨害家庭時說了多少謊，我是覺得難免的啦，為了自己立場，妨
    害自由有的不是事實，你也講出來，你也有撒謊，為什麼我不能撒謊。」「（詹
    ）那天你們的人真的很過份，她還拉我頭髮，我才咬她，她還說要告我傷害。（
    洪）是她要去拿東西，你先咬人家好不好」「（詹）那天戊○○也是拉到流血，
    他說要告你傷害，後來也沒告。（洪）拉到手流血，他自己一直反抗的，說什麼
    ，他自己不知去擦到什麼」「（詹）你們那些人就是有限制我自由，所以我才提
    告訴。（洪）那也沒什麼，你也要告，我想抓姦每個人都是這樣，當然要用比較
    好的證據．．當然證據越齊全越好，而且拉在一起照像也沒關係，照像有什麼關
    係，那也要告」等語。
  (三)綜合上開證據，本院認：
  (1)就被告前開所指，強拉被告至戊○○房間門口拍照部分，依據戊○○之上開證詞
    及告訴人電話對話內容觀之，應非完全虛構。
  (2)就被告前開所指，告訴人等隨意搜索被告房間內物品，並將私人化妝品拿到戊○○房間，放置梳妝台上拍照部分，以告訴人等確實進入被告房間及錄音內容所示
    ，與告訴人同行之女子因拿取東西與被告發生拉扯頭髮及咬傷等情況觀之，亦難
    謂完全為虛構。
  (3)就被告前開所指，強押被告至告訴人同夥車輛，被告拒絕上車，竟強行留置被告
    ，限制自由等情，證人戊○○所言，伊曾進入社區警衛室，要求警衛報警等情，
    核與證人即警衛丙○○所證，戊○○確有至警衛室叫伊報警，之後其中有一個人
    進入警衛室強拉戊○○出去等情相符，以被告與告訴人兩方人數之寡眾懸殊觀之
    ，戊○○既有被強拉之事實，則被告所指被抓姦當時曾遭拉扯及留置等語，即非
    難以想像。
  (4)至被告是否有就「被強押至派出所製作筆錄」一事提出告訴一節，查被告前開告
    訴狀並無上開內容已見前述，被告嗣於該案八十九年二月二日檢察官訊問時就檢
    察官所問「告訴內容？」答以「如告訴狀」等語。參酌告訴人乙○○被訴妨害自
    由案之不起訴處分書時間為八十九年二月十七日。至原審所指被告於九十年三月
    五日檢察官訊問時曾指稱「當天我和二個小孩在房間門口拍照，他們又押我到門
    口上他們的自用小客車，強押我到派出所」等語，然該項供述係就乙○○對被告
    提出誣告之偵查程序所為供述，時間且顯在已在不起訴處分書確定後，是被告應
    未就上開內容提出妨害自由告訴甚明。
五、綜上所述，本件公訴人所憑之證據，無論直接或間接證據，均尚未達於一般之人
    均可得確信，而無合理之懷疑存在之程度，本院亦查無其他確切証據，足以証明
    被告確應負本件罪責，被告之犯行尚屬不能証明。原審未詳細審酌上情，致對被
    告為科刑之判決，自有未洽。被告上訴意旨，否認犯罪，並據以指摘原審判決不
    當，係屬有理由，應由本院將原審判決撤銷改判。而按本件被告之犯行不能証明
    ，自應由本院為被告無罪之諭知。
六、據上論結，應依刑事訴訟法第三百六十九條第一項前段、第三百六十四條、第三
    百零一條第一項、第三百七十一條，判決如主文。
本案經檢察官甲○○到庭執行職務。
中      華      民      國      九十一  年      三      月      二十七  日
                                臺灣高等法院臺中分院刑事第四庭
                                      審判長法　官　洪　耀　宗
                                            法　官　江　德　千
                                            法  官　劉　登　俊
右正本證明與原本無異。
檢察官得上訴
被告不得上訴
如不服本判決應於收受送達後十日內向本院提出上訴書狀，其未敘述上訴之理由者並
得於提起上訴後十日內向本院補提理由書（均須按他造當事人之人數附繕本）。
                                            書記官　鄧　智　惠
中      華      民      國      九十一  年      三      月      二十七  日
                                                                        Ａ
